臺灣雲林地方法院民事裁定
110年度消債更字第41號
聲  請  人
即  債務人  羅慧美  
代  理  人  康志遠律師(法扶律師)
上列當事人因消費者債務清理事件聲請更生，本院裁定如下：
    主  文
聲請人羅慧美自民國一一０年十二月二十八日十六時起開始更生
程序。
命司法事務官進行更生程序。
    理  由
一、按債務人不能清償債務或有不能清償之虞者，得依本條例所
    定更生或清算程序，清理其債務；債務人無擔保或無優先權
    之債務總額未逾新臺幣1,200萬元者，於法院裁定開始清算
    程序或宣告破產前，得向法院聲請更生；債務人對於金融機
    構負債務者，在聲請更生或清算前，應向最大債權金融機構
    請求協商債務清償方案，或向其住、居所地之法院或鄉、鎮
    、市、區調解委員會聲請債務清理之調解；自債務人提出協
    商請求之翌日起，逾30日不開始協商，或自開始協商之翌日
    起逾90日協商不成立，債務人得逕向法院聲請更生或清算，
    消費者債務清理條例（下稱消債條例）第3條、第42條第1項
    、第151條第1項及第153條分別定有明文。揆諸消債條例之
    立法目的，乃在於使陷於經濟上困境之消費者，得分別情形
    利用更生或清算程序清理債務，藉以妥適調整債務人與債權
    人及其他利害關係人之權利義務關係，保障債權人之公平受
    償，並謀求消費者經濟生活之更生機會，從而健全社會經濟
    發展（消債條例第1條立法理由參照）。準此，債務人若有
    不能清償債務或有不能清償債務之虞，且客觀上並無濫用更
    生或清算程序之情事，自應使其藉由消費者債務清理條例所
    定程序以清理債務。次按法院開始更生程序之裁定，應載明
    其年、月、日、時，並即時發生效力；法院開始更生或清算
    程序後，得命司法事務官進行更生或清算程序，必要時得選
    任律師、會計師或其他適當之自然人或法人1人為監督人或
    管理人，消債條例第45條第1項、第16條第1項亦有明定。
二、本件聲請意旨略以：聲請人積欠無擔保債務，而有不能清償
    債務之情事，經向鈞院聲請債務清理之調解不成立，而聲請
    人所負無擔保或無優先權之本金及利息債務總額未逾新臺幣
    （下同）1,200萬元，復未經法院裁定開始清算程序或宣告
    破產，爰請求裁定准予更生等語。
三、按消債條例所稱消費者，係指5年內未從事營業活動或從事
    平均每月營業額20萬元以下之小規模營業之自然人；債務人
    為公司或其他營利法人之負責人，無論是否受有薪資，均視
    為自己從事營業活動，其營業額依該公司或其他營利法人之
    營業額定之，消債條例第2條第1項、第2項及消債條例施行
    細則第3條第2項定有明文。本件聲請人陳報其於民國107年5
    月間販賣燒賣、水餃，每月營業額4萬多元，扣除成本後每
    月收入約33,000元。然於108年5月8日發生車禍，因休養而
    無法工作。自109年1月幫人煮飯每月收入5,000元，另受僱
    於麵攤每月收入9,000元。而於110年2月以賣豆干為生，每
    月營業額15,000元，扣除成本後約收入11,650元等語，並提
    出電子發票證明聯、切結書為證（見本院卷第211至217頁）
    ，經核與本院所查得聲請人於聲請更生前5年內無所得資料
    相符，此有聲請人105年至109年稅務電子閘門財產所得調件
    明細表在卷可證（見本院卷第241至251頁），本件聲請人陳
    報其為5年內從事平均每月營業額20萬元以下之小規模營業
    之自然人尚可採信，屬消債條例第2條所規定之消費者，而
    為消債條例所適用之對象。
四、本件聲請人現積欠無擔保或無優先權之債務總額，依據各債
    權人陳報之債權合計為3,891,946元（順益汽車股份有限公
    司係有擔保債權，其債權部分未予列入），尚未逾1,200萬
    元。而聲請人於提出本件更生之聲請前，前曾於110年4月28
    日向本院聲請債務清理之前置調解，因故調解不成立等情，
    有聲請人提出之全國財產稅總歸戶財產查詢清單、107至109
    年度綜合所得稅各類所得資料清單、財團法人金融聯合徵信
    中心查詢當事人綜合信用報告回覆書、前置協商不成立通知
    書等件為證，並有全體債權人陳報狀在卷可參，復經本院依
    職權調取本院110年度司消債調字第35號卷核閱無訛。是以
    ，本院自應綜合聲請人目前全部收支及財產狀況，評估其是
    否有「不能清償債務或有不能清償之虞」，作為是否裁准更
    生之判斷標準，說明如下：
㈠、每月收入及財產狀況：
    聲請人名下除有82、85、105年出廠之汽車三臺外，並無其
    他財產等情，有全國財產稅總歸戶財產查詢單附卷可稽，而
    其中105年出廠之汽車為設定附條件買賣擔保物權，此亦有
    全國動產擔保交易線上登記及公示查詢服務案件基本資料在
    卷可稽（見本院卷第23頁）。又聲請人陳稱其目前販賣豆干
    為業，扣除成本後每月收入約11,650元，且其每月領有慈濟
    補助款5,000元等情，業據聲請人陳報在卷（見本院卷第155
    至157頁），並提出郵政存簿儲金簿內頁明細、收入切結書
    為證（見本院卷第162至167頁、第213頁、第217頁），自堪
    採信。又聲請人陳報稱其為低收入戶，每月自家扶中心領有
    以其子羅○富、羅○銘名義申請之補助款各2筆金額不定及每
    半年助學金各7,500元，與每月自雲林縣政府領有以其子羅○
    富、羅○銘名義申請之兒少補助各2,802元等語，則聲請人領
    取之前開補助款既係以其子之名義申請，應屬於扶養費之一
    部，本院即不將之列為聲請人目前每月之收入。是本院審酌
    上情，認應以每月收入16,650元（計算式：11,650元＋5,000
    元＝16,650元），作為計算聲請人目前償債能力之基準。
㈡、每月必要支出狀況：
  ⒈按債務人必要生活費用，以最近一年衛生福利部或直轄市政
    府所公告當地區每人每月最低生活費1.2倍定之。債務人聲
    請更生或清算時所提財產及收入狀況說明書，其表明每月必
    要支出之數額，與本條例第64條之2第1項、第2項規定之認
    定標準相符者，毋庸記載原因、種類及提出證明文件，消債
    條例第64條之2第1項、消債條例施行細則第21條之1第3項分
    別定有明文。並參以衛生福利部公告110年度臺灣省每人每
    月最低生活費13,288元之1.2倍即15,946元（計算式：13,28
    8元×1.2倍＝15,946元，元以下四捨五入，下同），是聲請人
    主張其每月必要支出之費用依衛生福利部公布之110年最低
    生活費標準即15,946元，應為可採。
  ⒉另聲請人主張其每月以其子羅○富、羅○銘領取之補助款作為
    扶養費等語，查聲請人主張每月以其子羅○富、羅○銘領取之
    補助款作為扶養費等語，查聲請人之子羅○富、羅○銘現年分
    別為13、11歲，名下無任何價值資產，107年度、108年度所
    得均為0元，此有戶籍謄本、全國財產稅總歸戶財產查詢清
    單在卷可稽（見本院司消債調字第35號卷第69頁、第25至35
    頁），是聲請人之子女羅○富、羅○銘現尚在就學階段，無獨
    立謀生能力及資產，自有受父母扶養之必要。又聲請人陳稱
    其與前配偶離婚時係協議由聲請人行使負擔羅○富、羅○銘之
    權利義務（見本院司消債調字第35號卷第69頁戶籍謄本記事
    欄），堪認聲請人主張其需單獨負擔羅○富、羅○銘之扶養費
    用，應屬可採。而觀諸羅○富、羅○銘之郵政存簿儲金簿、元
    長鄉農會、臺灣企銀等存摺內頁明細，自110年3月起至同年
    8月止，羅○富自家扶中心領有之補助款分別為3,400元、2,0
    00元、2,500元、3,400元、3,400元、2,000元、2,000元、3
    ,400元、2,000元、3,400元、2,500元、3,400元，合計為33
    ,400元，平均每月約為5,567元；羅○銘自家扶中心領有之補
    助款分別為1,700元、4,000元、2,000元、1,700元、1,700
    元、2,500元、2,000元、1,700元、1,700元、2,000元、2,5
    00元、1,700元，合計為25,200元，平均每月為4,200元，且
    每半年各領取7,500元助學金，及每月領有低收補助款各2,8
    02元，此有該存摺在卷可參（見本院卷第171至206頁），據
    此計算，羅○富每個月領取之補助為9,619元【（計算式：5,
    567元＋（7,500元÷6月）＋2,802元＝9,619元】、羅○銘每個月
    領取之補助為8,252元【（計算式：4,200元＋（7,500元÷6月
    ）＋2,802元＝8,252元】，本院認上前開羅○富、羅○銘每月各
    領取之補助款作為其等之扶養費，尚屬合理，是尚無需聲請
    人再額外支出其等扶養費用，併與說明。
㈢、每月餘額及還款能力：
    承上，聲請人每月必要支出費用為15,946元，則以聲請人每
    月薪資16,650元，扣除上開必要支出後，僅餘約704元可供
    清償，然聲請人積欠之無擔保債權總額約為3,891,946元，
    則縱不計息，以其目前每月可負擔還款金額704元計，亦尚
    須461年始可清償完畢，更遑論聲請人現積欠之債務，其利
    息及違約金部分等仍持續增加中，其收入及財產與債務差距
    過大，顯無法清償債務，堪認聲請人之經濟狀況已有不能清
    償債務之虞，而有藉助更生制度調整其與債權人間之權利義
    務關係而重建其經濟生活之必要，自應許聲請人得藉由更生
    程序清理債務。
五、綜上所述，本件聲請人為一般消費者，其有無法清償債務之
    情事，又所負無擔保或無優先權之債務，並未逾1,200萬元
    ，且未經法院裁定開始清算程序或宣告破產，復查無消債條
    例第6條第3項、第8條或第46條各款所定駁回更生聲請之事
    由存在，則聲請人聲請更生，應屬有據，爰裁定如主文。又
    本件聲請人業經裁定開始更生程序，爰並裁定命司法事務官
    進行本件更生程序。
六、聲請人於更生程序開始後，應盡所能節約支出，提出足以為
    債權人會議可決或經法院認為「已盡力清償」之更生方案以
    供採擇。而司法事務官於進行本件更生程序、協助聲請人提
    出更生方案時，亦應依聲請人之薪資變化、社會常情及現實
    環境衡量聲請人之清償能力，並酌留其生活上應變所需費用
    ，進而協助聲請人擬定允當之更生方案，始符消債條例重建
    債務人經濟生活之立法目的，附此敘明。
七、依消債條例第11條第1項、第45條第1項、第16條第1項，裁
    定如主文。
中　　華　　民　　國　　110 　年　　12　　月　　28　　日
                  民事第一庭    法  官  吳福森

以上正本證明與原本無異。
本裁定不得抗告。
中　　華　　民　　國　　110 　年　　12　　月　　28　　日
                                書記官　程尹鈴